臺灣士林地方法院刑事判決　　　　　　　 94年度訴字第720號
公　訴　人　臺灣士林地方法院檢察署檢察官
被　　　告　甲○○
指定辯護人　本院公設辯護人姜蕙如
上列被告因加重強盜罪案件，經檢察官提起公訴（94年度偵字第
9082號），本院判決如下：
    主  文
甲○○意圖為自己不法之所有，攜帶兇器，以強暴至使不能抗拒
，而使他人交付其物，累犯，處有期徒刑柒年貳月。
    事  實
一、甲○○曾於民國93年間因竊盜案件，經本院以93年度士簡字
    第621 號判決處有期徒刑4 月確定，並於93年8 月5 日易科
    罰金執行完畢，復數犯竊盜案件，現仍於本院審理中，竟仍
    不知悛悔，因失業且在外負債及缺錢花用，竟意圖為自己不
    法之所有，於94年9 月3 日下午3 時許，因見乙○○（12年
    生）位於臺北縣淡水鎮○○路11巷26號之36（起訴書誤載為
    北新路3 段32巷10弄11號，應予更正）之住處後方防火巷之
    後門未關，遂基於竊盜之犯意，自行開門進入該住宅（侵入
    住宅部分未據告訴及起訴），並侵入乙○○之房間內，因見
    家中只有乙○○一人正在房內睡覺，甲○○為免屋主驚醒反
    抗，乃先至廚房拿取客觀上足以殺傷人命而足供兇器使用之
    菜刀1 支以為防身，而後即返回乙○○之房內，自行打開抽
    屜竊取金戒指1 枚得手，因聲響過大導致乙○○驚醒，甲○
    ○竟變更前開竊盜犯意而改為加重強盜之犯意，隨即持前揭
    菜刀由後方架住乙○○之脖子，對乙○○喝令：「錢拿出來
    ！錢拿出來！」（臺語）等語，而以此強暴之不法腕力至使
    乙○○不能抗拒，乙○○因而依言由抽屜皮包內取出新臺幣
    9000元交付甲○○，而因乙○○央求甲○○不要將所有金額
    取走，並表示該錢財係其吃飯錢，甲○○遂丟還乙○○1000
    元後，旋自前門騎乘車號EGN- 707號輕機車逃離現場。嗣經
    乙○○電話告知其女上情後報警處理，經警組成專案小組循
    線追查，鎖定甲○○涉案，而於同年月5 日上午10時許，在
    臺北縣淡水鎮○○街○ 段147 巷80號後方產業道路發現甲○
    ○，因甲○○要逃逸，且所涉犯係最輕本刑5 年以上之重罪
    ，遂依法逕行拘提，並報請檢察官核發拘票，始查悉上情。
二、案經臺北縣政府警察局淡水分局報請臺灣士林地方法院檢察
    署檢察官偵查起訴。
    理  由
一、訊據被告甲○○固坦承有於事實一所示時、地侵入被害人乙
    ○○住宅內，並自行至住宅內廚房拿菜刀1 把，進入乙○○
    房間，因而驚醒乙○○，並持刀背架在乙○○脖子後面，要
    求乙○○交付金錢等情，惟矢口否認有何加重強盜犯行，辯
    稱：伊並沒有傷害被害人之主觀意思，且被害人有把手伸向
    伊刀子反抗，伊刀子有縮回來，伊之行為並未使被害人到達
    不能抗拒之程度，僅構成恐嚇取財云云，經查：
（一）被告確實有於上開事實一所示時、地，基於竊盜犯意，由
      被害人乙○○住宅後方防火巷之後門擅自侵入被害人，並
      侵入乙○○之房間內，該住宅中僅有乙○○一人在家睡覺
      ，被告乃先至廚房拿取菜刀1 支以為防身，而後即返回被
      害人之房內，自行打開抽屜竊取金戒指1 枚得手，然卻因
      聲響過大導致乙○○驚醒，被告隨即持前揭菜刀由後方架
      住乙○○之脖子，對乙○○喝令：「錢拿出來！錢拿出來
      ！」（臺語）等語，被害人乙○○並依言由抽屜皮包內取
      出新臺幣9,000 元交付被告，因被害人央求被告不要將所
      有金額取走，並表示該錢財係其吃飯錢，被告返還被害人
      1,000 元後，旋自前門騎乘車號EGN- 707號輕機車逃離現
      場等事實，業據被告於本院準備程序及審理時自承在卷（
      本院卷第8 頁訊問筆錄；第32頁審判筆錄參照），經核亦
      與證人即被害人乙○○於本院審理時所證情節相符（本院
      卷第30至32頁審判筆錄參照），應可認定。本件應審究者
      應為：被害人乙○○於被告要求交付財物之時，是否有因
      被告之強暴行為達於不能抗拒之程度乙節？
（二）按強盜罪之所謂「不能抗拒」，係指行為人所為之強暴、
      脅迫等不法行為，就當時之具體事實，予以客觀之判斷，
      足使被害人身體上或精神上達於不能或顯難抗拒之程度而
      言，亦即所施脅迫手段祇須行為人以言詞或舉動，顯示加
      害他人之意思，抑壓被害人之抗拒，足以喪失其意思自由
      為已足，縱令被害人實際並無抗拒行為，仍於強盜罪之成
      立不生影響，最高法院91年度臺上字第290 號、92年度臺
      上字第4240號判決可資參照。本件案發當時，系爭住宅內
      僅有被害人乙○○一人獨自在家睡覺，而被告當時係手持
      菜刀架在被害人脖子處，被害人乙○○係一年已81歲（民
      國12年生）之老人家，被告乃係正值力壯之27歲青年，且
      案發當時才剛被侵入住宅竊盜之被告由睡夢中驚醒，均已
      如前述，則可以想見當時的情形，以證人乙○○一弱質女
      性，且年事已高，與持菜刀之陌生年輕力壯之歹徒近身相
      對，且歹徒甚且已將刀械架在被害人脖子處，被害人既不
      了解此陌生歹徒究竟係何個性之情況下，衡情當會認為如
      果不照歹徒之指示作為，歹徒只需持刀順手一揮，即可對
      被害人造成莫大之傷害，此時被害人乙○○主觀之自由意
      志顯然已經完全為被告持刀架在脖子上之強暴舉動所完全
      壓抑，而達於不能抗拒之程度，至為明確。被告雖以：財
      物是被害人自行交付，且被害人有將手伸向伊所持刀械處
      要反抗置辯，然強盜罪並不以被害人客觀上有所抵抗或不
      抵抗為構成之要件，而僅需由客觀上判斷，被害人是否處
      於不能抗拒之情狀，已如前述，且被害人因主觀自由意思
      遭壓抑交付財物，正係強盜罪之典型構成要件行為，自不
      能以被害人自行交出財物，據以為被害人主觀意思並未受
      壓抑之推論，至為明顯。至被告又以其主觀上並無要傷害
      被害人之意思云云置辯，然查被告既然會於進入住宅時，
      特別去廚房尋覓刀械犯案，其是否毫無於遭致抵抗時持刀
      施暴之意，已非無疑，所辯已與常理有違。況強盜罪所謂
      之「不能抗拒」乃係就客觀上之情狀為審查判斷，亦即必
      須站在被害人之角度以案發當時被害人與加害人之關係、
      加害人之舉動以為觀察，如果客觀上之情狀已經足使被害
      人喪失意思自由而不得不遵照加害人指示交付財物或任由
      加害人取走財物而不敢攔阻即可。而本件，被害人乙○○
      與被告素昧平生，毫不相識，被告突然持刀械闖入其房間
      內，被害人衡情當然會深信，如果不遵照歹徒指示，馬上
      可能遭致歹徒持刀之攻擊，絕不可能確認眼前之歹徒在其
      不交付財物之時不會施暴或不會進一步加害於己，縱使被
      告此部分辯解為真，然其於案發時客觀上確實已經有意識
      地營造了一個讓被害人無從且不敢抗拒之情狀與局面，自
      亦已該當強盜罪之使人不能抗拒之要件，所辯亦與法律構
      成要件無涉，委無足採。
（三）綜上所述，本件事證明確，被告犯行堪以認定。
二、按刑法第321 條第1 項第3 款所謂兇器，其種類並無限制，
    凡客觀上足對人之生命、身體、安全構成威脅，具有危險性
    之兇器均屬之，且祇須行竊或強盜時攜帶此種具有危險性之
    兇器為已足，並不以攜帶之初有行兇之意圖為必要，最高法
    院79年臺上字第5253號判例意旨可資參照。且亦可知，並不
    以行為人將該兇器自他地攜往行竊地為必要，即便係於盜所
    取得，只需於行竊或強盜時，確實攜帶在身，即可構成。被
    告甲○○於案發之住宅內廚房取得被害人所有，且被告持之
    用以對被害人施不法腕力強盜財物者乃係一般廚房所用之菜
    刀，雖未扣案，然衡諸一般廚房所用之菜刀，衡情應屬金屬
    材質，質地堅硬，足以殺傷人命無疑，顯然係屬於客觀上足
    對人之生命、身體構成威脅之器械，而為刑法第321 條第1
    項第3 款所稱兇器，且雖為盜所所取得，而非被告自己攜去
    犯案，然因其強盜之際，確實持之在手用以施強暴行為，仍
    應屬攜帶兇器強盜，甚為明確。又刑法上強盜罪之所謂強暴
    、脅迫，只需行為人對行為客體或行為客體以外之人或物，
    施以強制之不法腕力使人不能抗拒即屬強暴，被告持刀架在
    被害人脖子上之舉動，明顯係施加不法腕力於被害人身上，
    當然屬於強制之不法腕力而該當強暴行為。又強盜與竊盜，
    僅係取得財物之手段不同，而於圖為不法所有，以非法方法
    取得他人財物之點，兩者並無差異。行為人原有之犯意固在
    行竊，但於侵入住宅後，尚未竊得財物，因被事主發覺，即
    起意行強，進而強取鑰匙，並將事主抓傷而劫取財物，其圖
    為不法所有取得他人財物之犯意，仍相一貫，僅於中途變更
    其竊取手段為強取而已，其應成立強盜罪已無可疑，最高法
    院24年上字第4673號判例可參。被告甲○○初雖以竊盜之意
    侵入被害人住宅，然於被害人驚醒後，即本於不法所有取財
    之同一犯意，改變得財手段為施強暴取財，仍僅應成立強盜
    罪，甚為明確。是核被告甲○○之所為，係犯刑法第330 條
    第1 項之攜帶兇器以強暴至使不能抗拒使人交付財物之加重
    強盜罪。被告有事實欄所示竊盜前科經執行完畢，其於5年
    內再犯本件有期徒刑以上之罪，為累犯，應依法加重其刑。
    爰審酌被告甲○○前有多項竊盜前科，有臺灣高等法院被告
    全國前案紀錄表在卷可稽，素行不佳，且正值青年，身強力
    壯，僅因一時失業，欠缺家庭生活費用，竟起意強盜犯案，
    如不予以苛責，不足以導正社會風氣，且侵入住宅強盜，對
    住宅安寧、居住人身體安全危險甚鉅，惟事後對於強盜事實
    泰半均坦承不諱，僅因誤解法律稍有辯解，態度尚佳，有臺
    灣高等法院被告全國前案紀錄表在卷可稽，且本件究屬偶發
    之事件，及其犯罪時所受之刺激、其品性、生活狀況、智識
    程度等一切情狀，量處如主文所示之刑，以示警懲。而被告
    所用以強盜之菜刀，雖未扣案，然係在被害人住處所取得，
    為被害人所有，而非被告所有，自不必宣告沒收，併此敘明
    。
三、據上論斷，應依刑事訴訟法第299 條第1 項前段，刑法第33
    0 條第1 項、第47條，判決如主文。
本案經檢察官盧美如到庭執行職務。
中　　華　　民　　國　　94　　年　　12　　月　　1 　　日
                  刑事第三庭審判長法  官  洪英花
                                  法  官  周群翔
                                  法  官  王沛雷
以上正本證明與原本無異。
如不服本判決，應於判決送達後10日內，向本院提出上訴狀。
                                  書記官  蘇彥宇
中　　華　　民　　國　　94　　年　　12　　月　　5 　　日
附錄論罪科刑法條：
中華民國刑法第330條：
  犯強盜罪而有第321 條第1 項各款情形之一者，處七年以上有期
  徒刑。
